【裁判字號】    98,交抗,2365
【裁判日期】    981030
【裁判案由】    違反道路交通管理處罰條例
【裁判全文】
臺灣高等法院交通事件裁定             98年度交抗字第2365號
抗    告    人
即  原處分機關  交通部公路總局新竹區監理所桃園監理站
受  處  分  人  甲○○
上列抗告人因受處分人違反道路交通管理處罰條例案件，不服台
灣桃園地方法院中華民國98年8月31日所為裁定（98年度交聲字
第1961號），提起抗告，本院裁定如下：
    主  文
抗告駁回。
    理  由
一、原裁定意旨略以：本件受處分人於97年11月22日凌晨1時22
    分許，飲用酒類已達不能安全駕駛動力交通工具，猶駕駛車
    牌號碼F5T-081號重型機車，行經桃園縣桃園市○○路○段
    869號前，經警測得呼氣酒精濃度達每公升0.70毫克乙節，
    為受處分人所不爭執，並有酒測單1紙在卷可稽，堪以認定
    。又受處分人因上開酒後駕車行為而犯涉刑法第185條之3之
    公共危險案件，另經臺灣桃園地方法院檢察署檢察官以97年
    度速偵字第5759號為緩起訴處分，諭知緩起訴期間1年，並
    應向國庫支付30,000元，及參加酒駕認知輔導教育課程1場
    次，嗣該緩起訴處分於97年12月9日確定，緩起訴期間自97
    年12月9日起算，至98年12月8日期滿等情，亦有前開緩起訴
    處分書、本院被告前案紀錄表等件附卷足憑，堪認屬實。準
    此，本件受處分人之緩起訴處分期間迄於98年12月8日始予
    屆滿，於此之前，刑事追訴程序尚未終局確定，則原處分機
    關遽於98年8月3日裁處受處分人罰鍰45,000元，顯與行政罰
    法第26條第1項前段、第2項之規定有違，因認原處分關於裁
    處受處分人吊扣駕駛執照12個月並施以道路安全講習，固無
    違誤，惟就裁處受處分人罰鍰45,000元部分，則於法尚有未
    洽，因而將原處分撤銷，並自為裁定：受處分人汽車駕駛人
    ，駕駛汽車經測試檢定酒精濃度超過規定標準，吊扣駕駛執
    照1年，並應接受道路交通安全講習等語。
二、抗告意旨略以：依刑事訴訟法第253條之1規定，我國緩起訴
    處分不需要得到法院同意，且緩起訴處分由於欠缺正式訴訟
    程序，喪失對構成要件詳細驗證之可能性，是緩起訴僅為實
    質刑事處罰；又緩起訴處分，可能對被告之自由或財產作出
    限制，惟非實質刑事處罰僅為檢察官做成之行政處分至明，
    在法理上應不為刑事處罰，而無法適用行政罰法第26條第1
    項之規定。而檢察官於緩起訴處分中附帶命行為人向特定團
    體支付一定金額為緩起訴之條件者，該一定之金額（即緩起
    訴處分金），未達到道路交通管理處罰條例第92條第3項所
    定最低罰鍰金額者，仍需補繳不足最低罰鍰部分，始為適法
    。究其理由，行為人若受有緩起訴處分並已支付一定金額之
    緩起訴處分金，而於期間屆滿前經撤銷緩起訴，行政機關再
    對其處以行政罰，須該行政罰之性質與刑事罰有所重疊，始
    有所謂一事二罰之問題，若行政罰鍰之金額高於緩起訴處分
    金者，該超出之部分，並未與緩起訴處分金相重疊，自無一
    事二罰之可言，故就其不足之部分行為人仍需補繳，法院僅
    得就緩起訴處分金之金額重疊之部分與以撤銷，並為不罰之
    諭知（本院暨所屬法院97年法律座談會刑事類提案第39號參
    照）。為維護道路交通管理目的及公平性原則，請將原裁定
    罰鍰部分撤銷，自為裁定罰鍰15,000元云云。
三、經查：
(一)按94年2月5日公布，95年2月5日施行之行政罰法第26條規定
    ，「一行為同時觸犯刑事法律及違反行政法上義務規定者，
    依刑事法律處罰之。但其行為應處以其他種類行政罰或得沒
    入之物而未經法院宣告沒收者，亦得裁處之。前項行為如經
    不起訴處分或為無罪、免訴、不受理、不付審理之裁判確定
    者，得依違反行政法上義務規定裁處之。」即所謂一事不二
    罰原則，探究其立法目的，無非以一行為同時觸犯刑事法律
    及違反行政法上義務規定時，由於刑罰與行政罰同屬不法行
    為之制裁，而刑罰之懲罰作用較強，依刑事法律處罰即足資
    警惕，實無一事二罰再處行政罰之必要，但罰鍰以外之沒入
    或其他種類行政罰，因兼具維護公共秩序之作用，為達行政
    目的，行政機關仍得併予裁處。故汽車駕駛人酒後駕車時，
    如同時觸犯刑法第185條之3之公共危險罪者，道路交通主管
    機關除依上開行政罰法第26條第1項但書規定，處以其他種
    類行政罰外，關於行政罰鍰部分，即應依行政罰法第26條、
    道路交通管理處罰條例第10條等規定移送地方法院檢察署處
    理，其後非有行政罰法第26條第2項所定不起訴等事由，不
    得裁處行為人罰鍰。而上開行政罰法第26條第2項雖以應受
    行政罰之行為如經不起訴處分或為無罪、免訴、不受理、不
    付審理之裁判確定者，始得另為裁決處罰，未明文包括緩起
    訴處分在內，但考其緩起訴處分之性質，實屬於附條件之便
    宜不起訴處分，而於緩起訴之條件成就後，始發生如同確定
    不起訴處分之禁止再訴效力，故於緩起訴之猶豫期間屆滿，
    復未經撤銷緩起訴時，緩起訴即發生如同確定之不起訴處分
    之效力，此時，行為人即已終局的不受刑事法之訴追，該緩
    起訴處分即具實質之禁止再訴之確定力，原處分機關於此時
    再為裁決，行為人無同時遭到行政處罰及刑事訴追之危險，
    因此，解釋上行政罰法第26條第2項之規定應包括條件成就
    之緩起訴處分之情形在內，因此酒後駕車同時觸犯公共危險
    犯行，行為人雖經緩起訴處分，然於緩起訴處分條件成就前
    ，行為人隨時有受撤銷緩起訴再受刑事追訴之風險，行政機
    關自不得就同一事由裁處行為人罰鍰處分，以免行為人受有
    一事二罰之危險。是類此之案件行政機關不得對同一行為再
    課以行政罰鍰（本院暨所屬法院96年法律座談會刑事類提案
    第36號決議審查意見及研究結果參照）。是抗告意旨以緩起
    訴處分在法理上不為刑事處罰，而無法適用行政罰法第26條
    第1項之規定云云，與上述此法之立法意旨及目的不符，為
    無理由。
(二)次按刑事訴訟法為配合由職權主義調整為改良式當事人進行
    主義，採行起訴猶豫制度，於同法增訂第253條之1，規定檢
    察官對於死刑、無期徒刑或最輕本刑3年以上有期徒刑以外
    之罪之案件，得參酌刑法第57條所列事項及公共利益之維護
    ，認為適當者，予以緩起訴處分，期間為1年以上3年以下，
    以觀察犯罪行為人有無施以刑法所定刑事處罰之必要，此為
    介於起訴及微罪職權不起訴處分間之緩衝制度。其具體效力
    依同法第260條規定，於緩起訴處分期滿未經撤銷者，非有
    同條第1款或第2款情形之一，不得對於同一案件再行起訴，
    即學理上所稱之實質確定力。反之，在緩起訴期間內，則尚
    無實質確定力可言（最高法院94年度台非字第215號裁判意
    旨參照）。因此，酒後駕車同時觸犯不能安全駕駛動力交通
    工具犯行，行為人雖經緩起訴處分，然因其於緩起訴處分之
    期間內，隨時有受撤銷緩起訴再受刑事追訴之風險，行政機
    關自不得就同一事由裁處行為人罰鍰處分，以免行為人受有
    一事二罰之危險。
(三)抗告意旨另以本院暨所屬法院97年法律座談會刑事類提案第
    39號研討結論，主張緩起訴處分金之金額低於行政罰鍰之法
    定最低額，其不足之部分行為人仍需補繳，法院僅得就緩起
    訴處分金之金額重疊部分予以撤銷云云，惟本院暨所屬法院
    97 年法律座談會刑事類提案第39號之法律問題既已明示「
    且緩起訴期滿未經撤銷」，與本件「緩起訴未期滿」迥異，
    抗告意旨執此指摘原裁定不當，顯屬誤會。又道路交通管理
    處罰條例第35條之修正目的在於落實行政罰一事不二罰之原
    則，汽車駕駛人有違反同條例第35條酒精濃度超過規定標準
    之情形，同時違反刑事法律者，經移置保管汽車之領回，不
    受同條例第85條之2第2項應同時檢附繳納罰鍰收據之限制。
    但經刑事裁判確定處以罰金低於本條例所訂最低罰鍰基準規
    定者，應依本條例裁決繳納不足最低罰鍰之部分（道路交通
    管理處罰條例修正立法總說明參照）。是汽車駕駛人有道路
    交通管理處罰條例第35條第1項之情形，同時違反刑事法，
    雖有一事不二罰原則之適用，然基於公平原則，其裁判確定
    處以罰金低於同條例第92條第3項所訂最低罰鍰基準規定者
    ，交通裁決機關仍應依同條例第35條第8項規定，裁決汽車
    駕駛人繳納不足最低罰鍰之部分。是道路交通管理處罰條例
    第35條第8項規定之構成要件已涵蓋同條例第35條第1項規定
    之構成要件，係屬同條例第35條第1項之特別規定，應優先
    適用同條例第35條第8項之規定。又原裁定係認原處分機關
    於受處分人緩起訴期滿前裁處受處分人罰鍰45,000元之行政
    裁罰部分，有違行政罰法第26條第2項之「一事不二罰」之
    規定，而將原處分關於裁處罰鍰部分撤銷，並未實體認定受
    處分人無道路交通管理處罰條例第35條第1項之違規事實，
    尚不生使受處分人無法依道路交通管理處罰條例第35條第8
    項規定裁決受處分人繳納緩起訴負擔30,000元與最低罰款45
    ,000元差額之問題，是此部分抗告意旨亦非可採。
(四)綜上所述，原審以原處分機關在上開緩起訴處分尚未實質確
    定前之98年8月3日即依據道路交通管理處罰條例規定為本件
    裁決，顯與前揭行政罰法第26條第2項之規定有違，乃撤銷
    原處分，並自為裁定：受處分人汽車駕駛人，駕駛汽車經測
    試檢定酒精濃度超過規定標準，吊扣駕駛執照1年，並應接
    受道路交通安全講習，經核於法並無違誤。是原處分機關執
    上理由提起抗告，指摘原裁定不當，為無理由，應予駁回。
據上論斷，應依道路交通案件處理辦法第26條，刑事訴訟法第41
2條，裁定如主文。
中    華    民    國    98    年    10    月    30    日
                  刑事第十五庭審判長法  官  吳昭瑩
                                    法  官  賴邦元
                                    法  官  蘇隆惠
以上正本證明與原本無異。
不得再抗告。
                                    書記官  楊妙恩
中    華    民    國    98    年    11    月    3     日


司法院資訊處製作；財團法人民間司法改革基金會備份。
